臺灣高等法院民事判決
110年度簡易字第41號
原      告  吳佳盈  
被      告  蘇河賓   
            史佳正  
上列當事人間請求侵權行為損害賠償事件，原告提起刑事附帶民
事訴訟，經本院刑事庭裁定移送前來（109年度附民字第316號）
，本院於中華民國110年5月5日言詞辯論終結，判決如下：
    主      文
被告應連帶給付原告新臺幣伍拾萬元，及自民國一百零九年八月
十八日起至清償日止，按週年利率百分之五計算之利息。
訴訟費用由被告連帶負擔。
    事實及理由
壹、程序方面
一、按關於財產權之訴訟，其標的金額在新臺幣（下同）50萬元
    以下者，適用民事簡易程序，民事訴訟法第427條第1項定有
    明文。本件原告係於刑事訴訟第二審程序始提起本件刑事附
    帶民事訴訟，經本院刑事庭依刑事訴訟法第504條第1項前段
    規定裁定移送民事庭（本院109年度附民字第316號卷【下稱
    附民卷】第33頁），是本件應適用簡易程序之第二審程序為
    審判，合先敘明。　
二、按在第二審為訴之變更或追加，非經他造同意，不得為之，
    但擴張或減縮應受判決事項之聲明者，不在此限，民事訴訟
    法第446條第1項但書、第255條第1項第3款定有明文。本件
    原告於刑事附帶民事訴訟起訴聲明：㈠被告應給付原告50萬
    元，及自起訴狀繕本送達翌日起至清償日止按年利率5%計算
    之利息。㈡願供擔保，請准宣告假執行（附民卷第3頁）。原
    告嗣後於民國110年5月5日言詞辯論期日，將聲明第一項變
    更為：被告應連帶給付原告50萬元，及自起訴狀繕本送達最
    後被告之翌日起至清償日止，按年利率5%計算之利息，並撤
    回供擔保宣告假執行之聲請（參本院簡易字卷第5頁），揆
    諸上揭規定，應予准許。
貳、實體方面
一、原告起訴主張：蘇河賓（自稱蔡先生）與史佳正（以下分稱
    姓名，合稱被告）、真實姓名年籍不詳自稱朱剛毅之成年男
    子（下稱「朱剛毅」），共同基於收取重利之意思聯絡，由
    史佳正提供資金予蘇河賓、「朱剛毅」對外找尋急需用錢之
    客戶，以為高利放貸之重利行為，待蘇河賓收取客戶因借貸
    而簽發之支票後，即存入史佳正所申辦中國信託銀行帳號00
    00000000000000號帳戶（下稱史佳正帳戶）內，以提示兌現
    支票。「朱剛毅」以LINE帳號「有事找我?朱剛毅」對外招
    攬急需用錢之客戶，於107年12月間某日，獲悉原告任職之
    喬依斯股份有限公司（下稱喬依斯公司）急需資金周轉，竟
    與蘇河賓、史佳正共同基於牟取與原本顯不相當重利之意思
    聯絡，由史佳正提供借款資金，「朱剛毅」與蘇河賓於107
    年12月22日一同至原告任職之喬依斯公司，與原告商談放貸
    事宜，約定借款100萬元，每期（即4週）利息為5萬元，並
    預扣利息5萬元後，交付現金95萬元予原告，原告則交付如
    附表編號1至3所示面額共計100萬111元之支票計3紙予「朱
    剛毅」與蘇河賓作為擔保，約定於108年1月18日清償。被告
    及「朱剛毅」旋於108年1月17日將附表編號1至3所示支票存
    入史佳正帳戶以為提示。108年1月18日，附表編號1至3所示
    支票屆期，原告仍無力還款，為避免前開支票跳票，乃央求
    蘇河賓、「朱剛毅」先提供100萬元現金存入喬依斯公司之
    合作金庫帳戶（下稱喬依斯公司帳戶）內，使前開支票得以
    順利兌現，蘇河賓、「朱剛毅」等人仍承前揭欲牟取與原本
    顯不相當重利之意思聯絡，要求提高後續借款利息，原告為
    維持公司票據信用，又無其他金援可立即求助，乃同意提高
    利息，「朱剛毅」即陪同原告至合作金庫銀行南汐止分行，
    以林尚毅（業經檢察官另為不起訴處分）名義將蘇河賓所交
    付之100萬元現金及原告提供之1000元存入喬依斯公司帳戶
    內，使附表編號1至3所示支票順利兌現，原告則依蘇河賓、
    「朱剛毅」要求，於當日簽發如附表編號4至9所示面額共計
    200萬元之支票計6紙予蘇河賓、「朱剛毅」，用以償還前述
    95萬元本金及支付與原本顯不相當之重利。蘇河賓嗣後復將
    附表編號4至9所示支票陸續存入史佳正帳戶予以提示，原告
    為保全公司票據信用，勉力使附表編號4至8所示面額共150
    萬元之支票計5紙兌現後，因無力再為清償，遂將附表編號9
    所示支票辦理止付，並報警處理。原告僅向被告借款100萬
    元（預付利息後取得本金95萬元），卻已支付被告共計150
    萬元。爰依民法第184條第1項侵權行為之法律關係起訴，請
    求被告連帶賠償原告所受50萬元損害。並聲明：被告應連帶
    給付原告50萬元，及自起訴狀繕本送達最後被告之翌日起至
    清償日止，按年利率5%計算之利息。
二、被告則抗辯：
　㈠蘇河賓未提出書狀，歷次到庭則以：伊未曾與原告接洽，未
    與原告當面對話或通電話，亦不知「朱剛毅」與原告之對話
    內容，且不知收回之票據係保證票。伊借貸予原告共200萬
    元，但僅受償150萬元，係伊損失50萬元等語，資為抗辯。
    並答辯聲明：原告之訴駁回。
　㈡史佳正未提出書狀，歷次到庭則以：伊不認識原告，不知悉
    原告公司營業項目，未與原告接洽。伊只有提供金錢與帳戶
    予蘇河賓使用，伊嗣後由伊帳戶提領金錢，係因伊從事重型
    機車買賣需要用錢等語，資為抗辯。並答辯聲明：原告之訴
    駁回。　
三、得心證之理由：
　　原告主張被告乘原告所任職之喬依斯公司資金需求窘迫，貸
    予原告100萬元，惟被告受償150萬元，扣除借貸本金後獲有
    顯不相當之重利，致原告受有損害，依侵權行為之法律關係
    請求被告連帶給付50萬元，經被告否認在卷。是以本件爭執
    要旨為：原告依共同侵權行為之法律關係，請求被告應連帶
    給付50萬元本息，有無理由？茲析述如下：
　㈠被告雖均否認有侵權行為，並以前詞置辯。然查，蘇河賓曾
    於107年12月間透過「朱剛毅」得悉經營喬依斯公司之原告
    急需資金周轉，乃由史佳正提供資金，並由蘇河賓攜帶現金
    於107年12月22日與「朱剛毅」一同前往喬依斯公司，以預
    扣利息5萬元之方式借款100萬元予原告（實際交付本金95萬
    元），原告交付附表編號1至3所示金額計100萬111元之支票
    3紙作為擔保，約定於108年1月18日清償，蘇河賓於108年1
    月17日將附表編號1至3所示支票存入史佳正帳戶以資提示，
    由「朱剛毅」於108年1月18日陪同原告前往合作金庫銀行南
    汐止分行，以「林尚毅」名義將蘇河賓提供之現金100萬元
    及原告自備之1000元存入喬依斯公司帳戶，使前開支票得以
    順利兌現後，要求原告於當日簽發附表編號4至9所示面額合
    計200萬元之支票6紙，蘇河賓並將附表編號4至9所示支票全
    數存入史佳正帳戶予以提示，其中附表編號4至8所示面額共
    150萬元之支票均獲兌現，但附表編號9所示支票則因止付而
    未兌現等情，此有蘇河賓、史佳正分別於警詢、偵訊及刑事
    案件審理中之供述、原告於警詢、偵訊及刑事案件審理中之
    陳述、原告手機拍翻照片、中國信託銀行108年4月24日中信
    銀字第108224839080728號函及附表編號1至3支票正反面影
    本、合作金庫銀行企業網路銀行支票存款交易明細查詢結果
    、支票兌現資料、合作金庫銀行南汐止分行監視錄影畫面翻
    拍照片、「朱剛毅」陪同原告回喬依斯公司監視器影像、合
    作金庫銀行南汐止分行108年1月30日合金南汐止字第108000
    0400號函暨所附存款憑條影本及大額通貨交易登錄資料、合
    作金庫銀行南勢角分行108年3月29日合金南勢角字第108000
    1336號函及附表編號1至3支票影本、台北富邦銀行汐止分行
    108年4月25日北富銀汐止字第1080000007號函及附表編號4
    至9支票正反面影本及對帳單查詢結果、中國信託銀行108年
    2月11日中信銀字第108224839022729號函及所附開戶與交易
    明細資料附卷可稽（參臺灣士林地方檢察署108年度偵字第7
    485號卷【下稱偵字卷】卷一第36、83-86、38、39-40、47-
    53、58-82頁）。又原告係因與東森得意購股份有限公司（
    下稱東森公司）合作，需備足供貨，並須向供貨廠商支付貨
    款，致有資金缺口需錢恐急等情，亦有產品採購合約書、東
    森公司商品寄售契約書、ESV每日一物商品備貨同意書存卷
    可參（偵字卷一第226-245頁）。而被告因上開行為，經檢
    察官認涉有重利罪嫌提起公訴，前經臺灣士林地方法院（下
    稱士林地院）以108年度金訴字第189號判決後，經本院刑事
    庭以109年度上訴字第2207號刑事判決，認定被告對於原告
    所為係共同犯刑法第344條重利罪，各處有期徒刑4月（被告
    另對訴外人林國清犯重利罪部分不予贅述）確定等情，此有
    刑事判決正本存卷可佐，且經本院調取上開刑事案件全案卷
    宗查閱無誤（並經提示上開卷證資料，為兩造所不爭執，自
    堪信為真）。準此，原告主張其因喬依斯公司資金需求窘迫
    ，對外借款，被告乘原告前述急迫情事，同意借貸100萬元
    ，但預扣利息5萬元，僅交付95萬元本金，惟被告受償150萬
    元，扣除前述借貸本金後獲有顯不相當之重利，致原告受有
    損害等情，足堪採信為真實。
　㈡按因故意或過失，不法侵害他人之權利者，負損害賠償責任
    。故意以背於善良風俗之方法，加損害於他人者，亦同。民
    法第184條第1項定有明文。數人共同不法侵害他人之權利者
    ，連帶負損害賠償責任。不能知其中孰為加害人者亦同。造
    意人及幫助人，視為共同行為人。同法第185條亦定有明文
    。次按乘他人急迫、輕率、無經驗或難以求助之處境，貸以
    金錢或其他物品，而取得與原本顯不相當之重利者，處3年
    以下有期徒刑、拘役或科或併科30萬元以下罰金。為刑法第
    344條所明定。查被告及「朱剛毅」係以分工合作方式，由
    史佳正提供名下帳戶及資金，推由蘇河賓及「朱剛毅」出面
    與原告接洽貸放款事宜，且原告以喬依斯公司名義所簽發如
    附表所示各紙支票，均係存入史佳正帳戶內以提示兌現，其
    中附表編號1至3所示面額共計100萬111元之支票3紙，固然
    係由被告提供現金100萬元及原告自備現金1000元，存入喬
    依斯公司帳戶內，使前述支票3紙順利兌現，惟該100萬元形
    式上借予原告、實質上於票款兌現時即回存史佳正帳戶內而
    立即收回，而原告嗣後交付之附表編號4至8所示面額共計15
    0萬元之支票，於提示後均獲兌現，票款150萬元全數存入史
    佳正帳戶內，附表編號9之支票則辦理止付等情，有中國信
    託銀行函覆之上開資料可參；此外，本院向喬依斯公司函詢
    後，亦經喬依斯公司以聲明書表示於108年1月21日至23日確
    係由原告提供150萬元使支票兌現，以防公司信用不良等情
    （本院109年度訴易字第104號卷【下稱訴易字卷】第233頁
    ），堪認原告主張其向被告等人借款，於107年12月22日實
    際受領借款本金95萬元，卻於108年1月下旬支付150萬元供
    被告等人兌領支票，被告等人於極短期間獲有與原本顯不相
    當之重利，且經刑事確定判決認定犯重利罪，乃不法侵權行
    為一節，係屬可採。又士林地院於109年4月15日作成108年
    度金訴字第189號刑事判決（第一審判決蘇河賓有罪、史佳
    正無罪），史佳正收受前述判決正本，旋於109年4月23日向
    警察機關申請將其系爭中國信託銀行帳戶解除警示，且於10
    9年5月7日由系爭帳戶內先提領243萬元、於5月13日再提領3
    000元，致系爭帳戶僅餘102元等情，有中國信託銀行110年2
    月8日中信銀字第110224839031184號函暨所附之臺南市政府
    警察局函、史佳正解除警示帳戶申請書、提款單等件附卷可
    查（訴易字卷第199至207頁），足認被告藉由上開分工合作
    之方式確已收取原告之上開150萬元，是以，原告主張其因
    被告上開分工合作之共同行為，致其支付重利受有財產損害
    ，且主張其於收受借款本金時已預付利息5萬元，要求被告
    負共同侵權行為損害賠償責任，應對其連帶賠償50萬元（15
    0萬-100萬=50萬）等情，顯屬有據。蘇河賓抗辯實際上借款
    200萬元予原告云云，並未提出積極證據以實其說，所辯自
    無可採。史佳正抗辯僅提供金錢及帳戶予蘇河賓，未與原告
    接洽云云，避談自己與蘇河賓及「朱剛毅」間藉由分工合作
    共同達成向原告收取重利之結果，所辯亦無可採。
　㈢末按給付無確定期限者，債務人於債權人得請求給付時，經
    其催告而未為給付，自受催告時起，負遲延責任。其經債權
    人起訴而送達訴狀，或依督促程序送達支付命令，或為其他
    相類之行為者，與催告有同一之效力。民法第229條第2項定
    有明文。又遲延之債務，以支付金錢為標的者，債權人得請
    求依法定利率計算之遲延利息。但約定利率較高者，仍從其
    約定利率；而應付利息之債務，其利率未經約定，亦無法律
    可據者，週年利率為百分之5，為同法第233條第1項及第203
     條所明定。查原告請求被告連帶給付之前開金額，並無確
    定期限可據，則原告請求以刑事附帶民事訴訟起訴狀繕本送
    達最後被告之翌日即109年8月18日（起訴狀繕本均於109年8
    月17日分別送達被告）起至清償日止，按週年利率5%計算遲
    延利息，於法應予准許。
四、綜上所述，原告主張被告係共同對其收取與原本顯不相當之
    重利，依侵權行為之法律關係，要求被告應連帶賠償其50萬
    元，及自109年8月18日起至清償日止，按週年利率5%計算之
    利息，為有理由，應予准許。　　
五、本件事證已臻明確，兩造其餘之攻擊或防禦方法及所用之證
    據，經本院斟酌後，認為均不足以影響本判決之結果，爰不
    逐一論列，附此敘明。　　　　
六、據上論結，本件原告之訴為有理由，依民事訴訟法第85條第
    2項，判決如主文。　　
中　　華　　民　　國　　110 　年　　5　　 月　  31 　 日
                  民事第十九庭
                        審判長法  官  魏麗娟
                              法  官  潘進柳
                              法  官  張婷妮
正本係照原本作成。
不得上訴。
中　　華　　民　　國　　110 　年　　5 　　月　　31　　日

　　　　　　　　　　　　　    書記官  張英彥
　　　　　　　　　　　　　　
附表（支票）：
編號 發票人 付款人 金額 支票號碼 票載發票日  1  喬依斯公司  合作金庫銀行南勢角分行 2萬1000元  ZU0000000  108年1月18日  2 同上 同上 47萬9000元 ZU0000000 108年1月18日  3 同上 同上 50萬111元 ZU0000000 108年1月18日  4  同上  台北富邦銀行汐止分行 20萬元  HA0000000  108年1月21日  5 同上 同上 30萬元 HA0000000 108年1月21日  6 同上  同上  50萬元  HA0000000  108年1月22日  7 同上 同上 20萬元 HA0000000 108年1月23日  8 同上 同上 30萬元 HA0000000 108年1月23日  9 同上 同上 50萬元 HA0000000 108年1月24日